【裁判字號】    94,訴,1636
【裁判日期】    950710
【裁判案由】    損害賠償
【裁判全文】
臺灣臺北地方法院民事判決              94年度訴字第1636號
原      告  昶逸機械有限公司
法定代理人  丁○○
訴訟代理人  丙○○
被      告  長堡營造有限公司
法定代理人  乙○○
訴訟代理人  李蒨蔚律師
上列當事人間損害賠償事件，本院於民國95年6月26日言詞辯論
終結，判決如下：
    主  文
原告之訴及假執行之聲請均駁回。
訴訟費用由原告負擔。
    事 實 及 理 由
一、原告起訴主張：
    被告長堡營造有限公司先後於民國93年2月27日、93年4月10
    向原告昶逸機械有限公司租賃ATLAS COPCO牌機型為XAS96Dd
    柴油空壓機2部，約定租金每部每月為新台幣（下同）2 萬
    元，詎被告未盡善良管理人注意義務，被告應於災變發生前
    即將機器撤離或通知原告取回，以防止損害發生，被告竟未
    採必要防範措施，致使上開機具分別於93年9月及10月遭大
    水沖走，造成原告損失93萬6000元（上開機具單價各為48萬
    元、45萬6,000元）。又因上開機具滅失致使原告受有租金
    22 萬元之損失（即自93年9月11日至94年3月11日及自93年
    10月25日至94年3月25日之租金，計22萬元）。爰依租賃、
    侵權行為法律關係起訴請求，並聲明(一)被告應給付新台幣11
    5萬6,000元及自訴訟送達後翌日起至清償日止按年息百分之
    5計算之利息。(二)願供擔保，請准宣告假執行。
二、被告則以：
    被告因承攬訴外人日商鹿島營造股份有限公司台灣分工司（
    下稱鹿島公司）之員山仔排洪工程第一區隧道開挖工程，於
    前述日期向原告租賃上揭空壓機2部。93年9月11日因海馬颱
    風帶來超大豪雨，致基隆河水位暴漲，下游水位超過警戒線
    ，經濟部水利單位為避免洪水侵襲下游數萬居民安危，提前
    啟用員山仔排洪隧道，將基隆河河水引入尚未完工之員山仔
    排洪隧道渲洩入海，致工地現場許多機具、模板因未及撤離
    而受損。接著，93年10月25日又因納坦颱風再襲台灣，基隆
    河水位再暴漲，員山仔強制分洪措施又再次啟動，員山仔現
    場再受重衝，機具設備流失不計其數，而原告出租予被告之
    兩部空壓機即分別在前後兩次強制分洪措施時遭洪水沖擊流
    失。此等損害之發生，實非被告之故意或過失行為所致，原
    告請求被告賠償其因災害應變措施而毀損之機器，實無理由
    。又原告依民法184條規定向被告請求因遺失機具而造成其
    租金之損失，因原告機具之毀損並非被告之侵權行為所致，
    且原告出租予被告之二部空壓機分別於前揭時日經洪水沖失
    ，自為原告所自承，從而，就該時起，原告顯已無法依債之
    本旨繼續履行其出租人之義務，被告就此滅失部分得請求減
    少租金，而系爭租賃標的業已全部滅失，被告可主張全部租
    金之減免，原告自不得再向被告請求給付租金等語置辯。並
    聲明：駁回原告之訴及假執行聲請。
三、兩造不爭執之事實：
(一)、被告為施作員山仔排洪隧道工程，分別於93年2月27日及93
    年4月10日向原告承租ATLAS COPCO牌機型為XAS96Dd柴油空
    壓機各1部，雙方約定每部每月租金為2萬元。
(二)、上開2部柴油空壓機已分別於93年9月11日因海馬颱風、93年
    10月25日納坦颱風，提前啟用員山仔排洪隧道，將基隆河水
    引入員山仔排洪隧道而沖毀流失。
四、得心證之理由：
    原告主張被告未盡善良管理人注意義務致上開2部機具遭洪
    水沖毀流失，造成原告機具及租金之損失，依法請求被告損
    害賠償及滅失後至94年3月份之租金云云，被告則以前詞置
    辯，是本件之爭點應為(一)被告就上開租賃物空壓機二部之保
    管有無違反善良管理人之注意義務？(二)被告於上開租賃物滅
    失後，是否仍有給付租金之義務？
(一)、按承租人應以善良管理人之注意保管租賃物，民法第432條
    第1項定有明文。所謂善良管理人之注意，即依交易上一般
    觀念，認為有相當知識經驗及誠意之人所用之注意。又租賃
    存續中，租賃物因不應由承租人負責之事由而滅失時，承租
    人不負損害賠償責任。所謂應由承租人負責之事由，除法有
    特別規定或該地方有特別習慣或當事人間有特別約定，承租
    人於事變亦應負責外，以承租人之故意或過失為限，有最高
    法院18年上字第1074號判例可資參照。經查，93年9月11 日
    海馬颱風，因下游地區水位上漲，經濟部水利署決定提前啟
    用員山仔排洪隧道，將基隆河水引入尚未完工的員山仔排洪
    隧道，此為公眾週知之事實，並有新聞報導在卷可稽（本院
    卷第17頁）。且證人即經濟部水利署第十河川局員山仔排洪
    工務所主任甲○○證稱：93年9月11日有豪雨，海馬颱風還
    沒有登陸，早上九、十時我們接到經濟部水利署淡水河流域
    防洪指揮中心（下稱防洪中心）指示，因豪雨很大，下游地
    區水位上漲，要我們將圍堰打開，讓水進入隧道，我們接到
    指示後，五至十分鐘就通知鹿島公司打開圍堰，鹿島接到我
    們通知十分鐘內，就開始敲打圍堰，大概一個小時就完全把
    圍堰打開，讓水進入隧道等語；證人即被告公司員工賀國鑑
    亦證稱：911（指93年9月11日颱風）那台空壓機在大模旁邊
    的空地上，通知撤離時，就要人員撤出，沒有時間搬離機具
    ，接到通知大家馬上跑掉等語；證人即鹿島隧道工程師賴金
    水亦證稱：911那次時間太緊迫，只能做人員撤離，無法做
    機具撤離等語（均見本院95年6月14日筆錄）。足見93年9
    月11日海馬颱風來臨時，打開圍堰讓洪水進入員山仔排洪隧
    道，從決定、通知到人員撤離之間時間緊迫，僅能進行人員
    緊急撤離，而無法做機具撤離，因洪水進入致在員山仔排洪
    隧道內之多數機具，包括上開機具一部在內，均被洪水沖毀
    流失，亦有日商鹿島營造股份有限公司臺灣分公司函及911
    應急分洪費用預算書一份在卷可參（本院卷第49頁）。雖中
    央氣象局於93年9月11日23時30分發布海上及陸上颱風警報
    ，鹿島公司並編製有工程完工前分洪評估報告一份，惟本件
    員山仔排洪隧道是否打開圍堰以維護下游居民安全，乃繫於
    經濟部水利署之決定，縱有颱風預報但並不必然打開圍堰（
    破堤），而上開空壓機之滅失係因經濟部水利署決定打開圍
    堰讓洪水進入隧道內所致，且通知打開圍堰到人員撤離之時
    間僅有十分鐘左右，時間緊迫，致無法撤離機具所致，故上
    開空壓機之滅失尚難認係被告有未盡善良管理人之注意義務
    保管租賃物所致，被告並無故意或過失，是原告主張被告未
    盡善良管理人之注意義務致租賃物滅失云云，並不可採，被
    告辯稱其並無違反善良管理人之注意義務，尚堪採信。
(二)、又關於93年10月25日納坦颱風，證人賀國鑑證稱：93年10
    月24日下午2點接到通知要撤離機具，開始整理機具，空壓
    機在大模頂上，因需要用機具固定、鎖上，來不及拆除，時
    間也不夠，人員不夠所以沒有辦法搬那台空壓機，還有其他
    機具也都沒有搬，我們疲於奔命，但是來不及，有1台灌漿
    機及怪手都被沖走。工地都有管制，如果要從外面調1部堆
    高機，因為道路有挖掉所以進不來且要繞路，路有一段很爛
    要用履帶車才可以走等語；證人甲○○證稱：我們有4個隧
    道口，有的隧道口有機具擋住，有的路壞掉，如果路修好是
    可以進來，但是時間要允許等語；證人即鹿島公司隧道工程
    師賴金水亦證稱：10月24日下午開完會就通知被告撤離機具
    ，所有的重型機具都有撤出來。被告的機具在1號隧道，有1
    部空壓機固定在大模上面，空壓機要拆要一點時間，時間上
    來不及，所以就先撤離能動的機具等語（均見本院95年6月
    14日筆錄）。又員山仔排洪隧道開挖每日輪進循環紀錄表亦
    記載10月24日鹿島通知第27模暫停，俟颱風過後再行施灌，
    大模與工作台車固定鍊條鑽緊，有紀錄表一份在卷可稽，上
    開空壓機固定在大模之上，經證人賴金水證述在卷，並有鹿
    島公司94年5月20日函暨1025應急分洪費用預算書在卷可稽
    （本院卷第56頁），原告亦不爭執，雖93年10月25日納坦颱
    風，通知撤離之時間在前一日即10月24日下午2時，但因空
    壓機在大模之上，撤離不易，且該日為週日，人員不足，加
    上隧道因施工機具堵住或道路毀壞，且時間不足以撤離所有
    機具，致決定先撤離能動的機具，以降低損害至最低，此與
    社會上一般觀念，有相當知識經驗及誠意之人均應為之作為
    無違，尚難認被告有違反善良管理人應盡之注意義務。況如
    上所述，本件員山仔排洪隧道是否打開圍堰以維護下游居民
    安全，乃繫於經濟部水利署之決定，上開空壓機之滅失主要
    係因經濟部水利署決定打開圍堰讓洪水進入隧道內所致，故
    難認係被告就第二部空壓機之保管有何未盡善良管理人注意
    義務之情事，是被告辯稱就第二部空壓機之保管亦無違反善
    良管理人之注意義務，亦堪採信。
(三)、再按租賃關係存續中，因不可歸責於承租人之事由，致租賃
    物之一部滅失者，承租人得按滅失之部分，請求減少租金。
    前項情形，承租人就其存餘部分不能達租賃之目的者，得終
    止契約，民法第435條定有明文。查本件租賃物空壓機二部
    已分別於93年9月11日及同年10月25日滅失，租賃目的已無
    法達成，租賃關係即為終止，承租人給付租金之義務亦隨之
    消滅，而原告亦自認租賃物滅失前之租金，被告均已給付（
    本院卷第104頁），是原告請求被告給付上開空壓機二部自
    滅失後之租金，即無理由，不應准許。
(四)、綜上所述，上開空壓機二部之滅失，尚難認被告有何未盡善
    良管理人注意義務保管租賃物，且租賃物滅失後，被告亦無
    繼續給付租金之義務，是原告請求被告賠償租賃物滅失之損
    害及滅失後之租金云云，並無理由，不應准許。原告之訴既
    無理由，其假執行之聲明即失所附麗，應併予駁回。又兩造
    其餘之攻擊防禦方法，因與本院認定之結果不生影響，故不
    逐一審酌，併此說明。
五、結論：原告之訴無理由，爰依民事訴訟法第78條，判決如主
    文。
中    華    民    國    95    年    7     月   10    日
                      民事第六庭法   官  楊晉佳
以上正本係照原本作成。
如對本判決上訴，須於判決送達後20日內向本院提出上訴狀。
中    華    民    國    95    年    7     月    10    日
                                書記官  朱俶伶


司法院資訊處製作；財團法人民間司法改革基金會備份。
